【裁判字號】    90,上易,2327
【裁判日期】    901226
【裁判案由】    詐欺
【裁判全文】
台灣高等法院台中分院刑事判決                    九十年度上易字第二三二七號
    上  訴  人
    即自 訴 人  戊○○○
    被      告  己○○
                甲○○
                庚○○
                丁○○
                辛○○
                乙○○
                丙○○
右上訴人因被告詐欺案件，不服臺灣台中地方法院九十年度自字第三七八號中華民國
九十年九月十四日第一審判決，提起上訴，本院判決如左：
      主  文
原判決關於甲○○、庚○○部分撤銷。
甲○○連續幫助意圖為自己不法之所有，以詐術使人將本人之物交付，處有期徒刑伍
月，如易科罰金，以參佰元折算壹日。
庚○○連續幫助意圖為自己不法之所有，以詐術使人將本人之物交付，處有期徒刑伍
月，如易科罰金，以參佰元折算壹日。
其他上訴駁回。
      事  實
一、緣黃榮瑞（涉犯詐欺取財罪，業經臺灣臺中地方法院檢察署檢察官偵查起訴，原
    審法院分案以八十八年度易字第五一八號審理，因未到案，現經通緝中）於民國
    八十二年十一月間，在臺中縣豐原市○○路五一號一樓開設邦州商行，從事飲料
    買賣，其因須要資金週轉，乃自八十六年九月間起，陸續向戊○○○借貸款項，
    期間均按時償還本金及支付利息，因而取得戊○○○之信任。迨至八十七年六月
    間，黃榮瑞因過度擴張飲料買賣業務，致使其經濟狀況陷於窘境，已無償還借款
    能力，竟意圖為自己不法之所有，連續多次以甲○○、庚○○出借之支票向戊○○○詐稱是其業務往來所收受之客票，致使戊○○○誤信黃榮瑞飲料生意營運正
    常，乃陸續將與票面金額相同之款項匯入不知情之黃榮瑞之妻己○○（原名劉惠
    曲）設於臺灣中小企業銀行00000000000號帳戶而借與黃榮瑞。而甲○○、庚○○均明知黃榮瑞向其等借用支票是為充為客票向戊○○○詐借款項週
    轉，竟基於幫助之故意，並基於概括犯意，自八十七年六月間起至同年八月中旬
    止，在臺中縣市不詳地點，甲○○連續出借附表一所示支票十六紙與黃榮瑞，庚○○連續出借附表二所示支票十四紙與黃榮瑞。嗣上開支票到期經提示均未兌現
    ，戊○○○始知受騙。
二、案經戊○○○提起自訴。
      理  由
壹、被告甲○○、庚○○部分：
一、訊據被告甲○○、庚○○對分別出借附表一、二所示支票與黃榮瑞之事實供承不
    諱，惟均矢口否認有何右揭幫助詐欺取財犯行，被告甲○○辯稱：伊因欠黃榮瑞
    人情，且相信他有財力，所以借票給他，當時講好在支票到期時，他會將錢匯入
    伊帳戶供人兌領；被告庚○○辯稱：伊認識黃榮瑞已有十年，先後借票供他使用
    約有一年之久，先前的支票均有兌現，是後面幾張才跳票云云。惟查：被告甲○○出借附表一所示支票與黃榮瑞時，已知黃榮瑞將持以向自訴人調借款項，業據
    甲○○於原審審理時供述明確（見原審九十年六月二十一日訊問筆錄），且其於
    原審八十八年度易字第五一八號黃榮瑞涉犯詐欺案件之附帶民事訴訟審理中亦證
    稱：「（問：被告《指黃榮瑞》向你借支票時如何說法？）他說他向陸太太《即
    戊○○○》借的金額很大，希望再拿其他人的票，不要老是拿一人的票，且我的
    票是公司的票，比較能取信於陸太太」等語（見原審八十八年度附民字第一三五
    號卷八十八年四月二十六日之言詞辯論筆錄）；被告庚○○於原審審理時供述黃
    榮瑞曾要求庚○○借別人之支票供其使用，不要老是用庚○○之支票等語（見原
    審九十年六月二十一日、同年七月十三日訊問筆錄），且庚○○於臺灣臺中地方
    法院檢察署八十七年度偵字第二二三七九號黃榮瑞涉嫌詐欺案件偵查時亦證稱：
    「我是幫黃榮瑞借票的，之前我的票也借他，因太多了別人不要，因為他一直拜
    託要我拿客票借他」（見該偵查卷第三０九頁）。又被告甲○○借與黃榮瑞如附
    表一所示支票十六紙，被告庚○○借與黃榮瑞如附表二所示支票十四紙，其金額
    分別高達九百九十六萬九千二百元及七百六十二萬九千元，且上開支票屆期經自
    訴人提示後均未獲兌現，此有該等支票及退票理由單影本附卷可憑。由是可知，
    被告二人將上開支票借與黃榮瑞時，應知悉黃榮瑞之財務狀況已陷於窘境，且知
    悉黃榮瑞是將上開支票充為客票而向自訴人借款，此將使自訴人誤認黃榮瑞之飲
    料買賣業務尚屬正常，因之陷於錯誤而借與黃榮瑞鉅款，竟仍分別將附表一、二
    所示支票借與黃榮瑞，其等有幫助黃榮瑞犯詐欺取財罪之故意至為灼明。被告二
    人所辯上情，無非卸責之詞，不足採信。本件事證明確，被告二人之犯行堪以認
    定。
二、核被告甲○○、庚○○所為，均係黃榮瑞犯刑法第三百三十九條第一項詐欺取財
    罪之幫助犯。被告二人多次犯行，均時間緊接，所犯為構成要件相同之罪，顯係
    基於概括犯意為之，均應依連續犯之規定以一罪論，並加重其刑。又被告二人為
    詐欺取財罪之幫助犯，爰依刑法第三十條第二項規定減輕其刑，並先加後減。原
    審就被告甲○○、庚○○予以論罪科刑固非無見，惟被告甲○○名義簽發之支票
    金額合計高達九百九十六萬九千二百元、以被告庚○○名義簽發之支票金額合計
    七百六十二萬九千元，自訴人被害情節非輕，原判決分別量處拘役五十日，量刑
    尚屬過輕。自訴人上訴意旨指摘原判決不當為有理由，應予撤銷改判。爰審酌被
    告犯罪之動機、目的、手段、生活狀況、智識程度、犯罪所生之損害及犯罪後態
    度等一切情狀，量處如主文第二、三項所示之刑。又被告二人行為後，刑法第四
    十一條業於九十年一月十日修正公布，同年一月十二日生效。依修正後之同法第
    四十一條第一項前段規定，本件被告二人所犯最重本刑為五年以下有期徒刑之罪
    ，而均受拘役之宣告，乃屬得易科罰金之情形，此與修正前之刑法第四十一條相
    比較，修正後之新法較有利於被告，依刑法第二條第一項前段規定，應適用裁判
    時之法律。從而被告二人所處如主文所示之刑，並均諭知易科罰金之折算標準。
貳、被告己○○、丁○○、辛○○、乙○○、丙○○部分：
一、自訴意旨另以：被告己○○、丁○○、辛○○、乙○○、丙○○等人，均明知無
    兌現支票之經濟能力，竟自八十七年六月間起，被告己○○簽發附表三所示支票
    三紙、被告辛○○簽發附表二編號十二所示支票一紙、被告乙○○簽發附表二編
    號十三所示支票一紙、被告丙○○簽發附表二編號十四所示之支票一紙、被告丁○○簽發附表二編號八至十一所示支票四紙，分別將各紙支票交由黃榮瑞，或由
    黃榮瑞與庚○○背書後，持向自訴人戊○○○調借與票面同額之現款，嗣該等支
    票屆期提示均不獲兌現，自訴人始知受騙。因認被告己○○等人涉犯刑法第三百
    三十九條第一項之詐欺取財罪嫌。
二、按犯罪事實應依證據認定之，無證據不得推定其犯罪事實；不能證明被告犯罪者
    ，應諭知無罪之判決，刑事訴訟法第一百五十四條、第三百零一條第一項分別定
    有明文。又認定不利於被告之事實，須依積極證據，苟積極證據不足為不利於被
    告事實之認定時，即應為有利於被告之認定，更不必有何有利之證據；認定犯罪
    事實所憑之證據，雖不以直接證據為限，間接證據亦包括在內，然而無論直接或
    間接證據，其為訴訟上之證明，須於通常一般之人均不致有所懷疑，而得確信為
    真實之程度者，始得據為有罪之認定；再事實之認定，應憑證據，如未能發現相
    當證據，或證據不足以證明，自不能以推測或擬制之方法，以為裁判之基礎；另
    刑法第三百三十九條第一項詐欺罪之成立，以意圖為自己或第三人不法所有，以
    詐術使人將本人或第三人之物交付為要件。所謂以詐術使人交付，必須被詐欺人
    因其詐術而陷於錯誤，若其所用方法，不能認為詐術，亦不致使人陷於錯誤，即
    不構成該罪，最高法院分別著有三十年上字第八一六號、七十六年台上字第四九
    八六號、四十年台上字第八六號、四十六年台上字第二六０號判例可資參照。
三、訊據被告己○○、辛○○、乙○○均堅決否認有何詐欺取財犯行，被告己○○辯
    稱：自訴人持有伊簽發附表三所示支票三紙，是伊先生黃榮瑞持以向自訴人借錢
    ，伊對黃榮瑞之債務及資金運用情形並不知情。且該三張支票，是黃榮瑞向自訴
    人借款後應自訴人之要求再交給自訴人以增加擔保，故自訴人之交付借款與該三
    張支票之交付並無相當因果關係等語。被告辛○○辯稱：伊僅是單純將附表二編
    號十二所示支票借給庚○○，伊並不清楚庚○○如何使用，亦不認識自訴人等語
    。被告乙○○辯稱：伊僅係將附表二編號十三所示之支票借給蒲勝隆，他再把支
    票借給庚○○，伊不認識庚○○等語。被告丙○○於原審辯稱：伊僅是將附表二
    編號十四所示支票借給丁○○，且伊並不認識自訴人等語。
四、經查：自訴人雖持有被告己○○所簽發附表三所示支票三紙，且曾匯款至己○○
    設於臺灣中小企業銀行00000000000號帳戶，惟該三紙支票，其中附
    表三編號三所示支票，是黃榮瑞向自訴人借款六百多萬元後，才由黃榮瑞拿該支
    票給自訴人。另附表三編號一、二所示支票，是因丁○○之支票跳票後，才由黃
    榮瑞拿該二紙支票交給自訴人，此業據自訴人陳述明確（見原審九十年七月十三
    日訊問筆錄）。又被告辛○○、丙○○均辯稱與自訴人事先並不相識，核與自訴
    人陳稱辛○○及丙○○是在告民事案件時才認識等情相符（見原審九十年六月二
    十一日訊問筆錄）；而被告乙○○所辯伊是將支票借給蒲勝隆等語，亦與被告庚○○於原審法院審理中供述：「（問：當時向蒲勝隆借支票時，金額是否已填好
    ？）借支票時金額已填好，且我向他借支票時，他馬上就將該支票交給我了」、
    「（問：是否你向蒲勝隆借支票後，蒲勝隆才再向乙○○借支票？）不是，他是
    當場把支票給我的」等情互核一致（見原審九十年九月六日審判筆錄）。凡此均
    足認被告辛○○、丙○○、乙○○等三人是將支票分別借與庚○○、丁○○、蒲
    勝隆使用，嗣再由庚○○借與黃榮瑞持向自訴人調借現款。而丁○○所簽發如附
    表二編號八至十一所示四紙支票，亦是由庚○○向丁○○借用後交與黃榮瑞，再
    由黃榮瑞持向自訴人調借現款，亦據被告庚○○供述綦詳。由是可知，己○○、
    辛○○、丙○○、乙○○、丁○○等五人均未曾與自訴人有所接觸，其等現實行
    為上無從對自訴人施用任何詐術。又被告己○○為黃榮瑞之妻，己○○辯稱其支
    票一直為黃榮瑞使用，此與國人使用支票之習慣並無違背；另辛○○、丙○○、
    乙○○、丁○○等人均不認識黃榮瑞，其等對黃榮瑞將該支票持向自訴人詐借款
    項之情並無認識，從而亦難認為己○○等人與黃榮瑞有詐欺取財之犯意聯絡。
五、綜上所述，本件自訴人所憑之證據，就被告己○○、丁○○、辛○○、乙○○、
    丙○○等五人犯有詐欺罪，無論直接或間接證據，均尚未達於一般之人均可得確
    信，而無合理之懷疑存在之程度，本院亦查無其他確切証據，足以証明被告等確
    應負本件罪責，被告等之犯行尚屬不能証明。原審以不能證明被告等犯罪，而依
    刑事訴訟法第三百零一條第一項規定，諭知無罪之判決，經核認事用法，並無不
    合，自訴人上訴意旨認應就被告等予以論罪科刑，而指摘原判決不當，經查為無
    理由，應予駁回。
參、被告甲○○、丁○○、丙○○經合法傳喚，均無正當理由不到庭，爰不待其等陳
    述而逕行判決。
肆、據上論結，應依刑事訴訟法第三百六十九條第一項前段、第三百六十八條、第三
    百六十四條、第三百七十一條、第二百九十九條第一項前段，刑法第二條第一項
    前段、第五十六條、第三百三十九條第一項、第三十條第二項、修正後刑法第四
    十一條第一項前段，罰金罰鍰提高標準條例第一條前段、第二條，判決如主文。
中      華      民      國      九十       年    十二     月   二十六   日
                                臺灣高等法院臺中分院刑事第四庭
                                      審判長法  官  洪  耀  宗
                                            法  官  江  德  千
                                            法  官  劉  登  俊
右正本證明與原本無異。
不得上訴。
                                            書記官  鄧  智  惠
中      華      民      國      九十       年    十二     月   二十八   日
附表一：
編號   發票人   付    款    人   帳  號   票       號   發 票 日   金    額（新台幣）
一     甲○○   台中區中小企業   3445-2   TFTＺ0000000   00.09.00   000000元
                銀行豐東分行
二     甲○○   同右             3445-2   TFTＺ0000000   00.08.00   000000元
三     甲○○   同右             3445-2   TFTＺ0000000   00.09.00   000000元
四     甲○○   同右             3445-2   TFTＺ0000000   00.09.00   000000元
五     甲○○   同右             3445-2   TFTＺ0000000   00.09.00   000000元
六     甲○○   同右             3445-2   TFTＺ0000000   00.09.00   000000元
七     甲○○   同右             3445-2   TFTＺ0000000   00.10.00   000000元
八     甲○○   同右             3445-2   TFTＺ0000000   00.10.00   000000元
九     甲○○   同右             3445-2   TFTＺ0000000   00.10.00   000000元
十     甲○○   同右             3445-2   TFTＺ0000000   00.10.00   000000元
十一   甲○○   同右             3445-2   TFTＺ0000000   00.10.00   000000元
十二   甲○○   同右             3445-2   TFTＺ0000000   00.10.00   000000元
十三   甲○○   同右             3445-2   TFTＺ0000000   00.11.00   000000元
十四   甲○○   同右             3445-2   TFTＺ0000000   00.11.00   000000元
十五   甲○○   同右             3445-2   TFTＺ0000000   00.12.00   000000元
十六   甲○○   同右             3445-2   TFTＺ0000000   00.12.00   000000元
附表二：
編號   發票人   付   款   人     帳  號   票       號   發 票 日   金    額
一     庚○○   台中縣沙鹿鎮     3322-7   AＺ0000000     00.08.00   000000元
                農會信用部
二     庚○○   同右             3322-7   AＺ0000000     00.08.00   0000000元
三     庚○○   同右             3322-7   AＺ0000000     00.08.00   000000元
四     庚○○   同右             3322-7   AＺ0000000     00.09.00   000000元
五     庚○○   同右             3322-7   AＺ0000000     00.09.00   000000元
六     庚○○   同右             3322-7   AＺ0000000     00.09.00   000000元
七     庚○○   同右             3322-7   AＺ0000000     00.09.00   000000元
八     丁○○   第七商業銀行     5922-4   SＺ0000000     00.08.00   000000元
                儲蓄部
九     丁○○   同右             5922-4   SＺ0000000     00.08.00   000000元
十     丁○○   同右             5922-4   SＺ0000000     00.09.00   000000元
十一   丁○○   同右             5922-4   SＺ0000000     00.10.00   000000元
十二   辛○○   台中區中小企業   0000000  SUSＺ0000000   00.08.00   000000元
                銀行沙鹿分行
十三   乙○○   台中區中小企業   3551-0   CIRＺ0000000   00.08.00   000000元
                銀行清水分行
十四   丙○○   台中第一信用     003395   KＺ0000000     00.10.00   000000元
                合作社西屯分社
附表三：
編號   發票人   付   款   人     帳   號  票       號   發 票 日金    額
一     劉惠曲   台中區中小企業   00173-1  AＺ0000000     00.09.00   000000元
    (即己○○)  銀行大雅分行
二     劉惠曲   同右             00173-1  AＺ0000000     00.09.00   000000元
三     劉惠曲   同右             00173-1  AＺ0000000     00.09.00   0000000元
                                                                         Ｒ


司法院資訊處製作；財團法人民間司法改革基金會備份。
